高雄高等行政法院判決
　　　　　　　　　　　　　　　　　　　 96年度訴字第718號
　　　　　　　　　　　　　　　.
原　　　告　寶興工業股份有限公司
代　表　人　甲○○
被　　　告　高雄縣政府
代　表　人　乙○○　縣長
訴訟代理人　丙○○
　　　　　　己○○
送達代收人　丙○○
上列當事人間因水污染防治法事件，原告不服行政院環境保護署
中華民國96年6月27日環署訴字第0960024650號訴願決定，提起
行政訴訟。本院判決如下：
    主  文
原告之訴駁回。
訴訟費用由原告負擔。
    事  實
壹、事實概要：
    緣原告於高雄縣岡山鎮○○○路11號設廠從事金屬表面處理
    業，領有被告核發之水污染防治許可文件，核准廢水最大日
    排放量為35立方公尺。惟行政院環境保護署（下稱環保署）
    環境督察總隊南區環境督察大隊於民國（下同）96年1月23
    日10時15分派員前往稽查，發現其廠房大門前有一股未經處
    理含有高濃度油脂廢（污）水繞流排放於地面水體，並經稽
    查人員於承受水體前採取水樣現場檢驗結果：懸浮固體為33
    2毫克/公升（mg/L）、化學需氧量為175,000毫克/公升（mg
    /L）、油脂為7,960毫克/公升（mg /L），未符合「放流水
    標準」所定限值（事業共同適用－油脂10.0毫克/公升，金
    屬表面處理業：懸浮固體30毫克/公升、化學需氧量100毫克
    /公升），違反水污染防治法第7條第1項、第18條暨水污染
    防治措施及檢測申報管理辦法第52條第1項規定，案經被告
    先於96年2月7日函送「違反水污染防治法限期改善或補正通
    知書」（下稱限期改善通知書）命原告立即停止繞流排放行
    為及於96年2月10日9時前提送改善完成證明文件，再從一重
    依同法第46條及「違反水污染防治法嚴重污染案件罰鍰額度
    裁量基準」之規定，以96年2月27日府環三字第0960032434
    號函附處分書裁處原告新臺幣（下同）30萬元罰鍰。原告不
    服，提起訴願，經遭駁回，遂提起本件行政訴訟。
貳、兩造之聲明：
甲、原告聲明：訴願決定及原處分均撤銷。
乙、被告聲明：原告之訴駁回。
參、兩造之主張：
甲、原告主張：
一、原告從事金屬表面處理業中的熱處理代工，加熱前清洗螺絲
    產生的廢水只含油脂，並無有害重金屬，其未處理作業廢水
    成份在過去幾年化學需氧量約在500至1050mg/L，油脂含量
    在30至350mg/L。環保署稽查員到現場稽查時，於雨水與生
    活污水合流之水溝採樣，當時流出之污水係洗手後或由廁所
    經環保署認證之環保型處理槽排出，殘留在水溝裡慢慢流出
    ，被告環保局根據舉發函，按水污染防治法第7條，模糊擴
    大解釋為「一股未經處理含有油脂之（作業）廢水未經許可
    之排放口『繞流』排放於地面水體者，應符合放流水標準」
    的嚴重違法事項，並要求原告依「水污染防治措施及檢測申
    報管理辦法」第56條規定，於30日內完成累計型水量計設施
    、水質自動監測設施及攝錄影監視系統等設施，並於每月15
    日前，依規定格式向被告環保局申報前一月份每日之累計水
    量，計測讀數，水質自動監測數據記錄及校正維護日期與方
    法。經原告提出申覆後，被告已取消上開要求，但卻仍依水
    污法罰鍰額度裁量基準之規定對原告處以鉅額罰鍰。
二、原告配合政府節廢節能政策不遺餘力，目前清洗螺絲的作業
    污水採用浮除法，幾乎99﹪均循環回歸使用，每月排放處理
    廢水並未達35立方公尺，況原告在84年建廠時，被告並未要
    求雨水與生活污水須分道排放或不可排放生活污水，而原告
    工廠所排放之廁所污水及洗手用水（即生活污水）很少，故
    一直未將雨水與生活污水道分開，況且原告於95年變更水污
    染防治許可證時，被告環保局審查時亦未要求原告須將雨水
    與生活污水道分開。而環保署訂定之水污法罰鍰額度裁量基
    準，亦未指出排放生活用水是屬於「繞流排放」之嚴重污染
    案件。
三、原告代表人於稽查紀錄簽名確認所看到稽查人員採取約壹公
    升之水樣（費時約5分鐘，因為非常少的流量），而環保署
    所委託檢測單位檢測結果，其化學需氧量竟高達175,000mg/
    L，油脂亦高達為7,960mg/L，實難置信。
四、原告已依限於96年2月10日前改善完成，將雨水及生活污水
    道截流，原告絕無犯意，且原告工廠近日來之熱處理代工收
    入減少一半，實難負擔如此鉅額罰鍰。
五、原告所領有之水污染防治許可證，所核准之總排放量為35立
    方公尺／日，但原告被舉發當時之排放量不到1立方公尺／
    日，被告裁處罰鍰應兼顧處分裁量時之公平正義與比例原則
    ，請改依廢棄物清理法第27條第2項裁處。
六、原告因管理疏漏而有油脂滴入生活污水溝，實為無心之過，
    經稽查人員指出後，馬上更正截流。如果嚴重行為，不可能
    短短幾天內就改善完成。
七、據環保署所提出照片，該蓄積油污之池塘離原告工廠約500
    公尺遠，且經多筆空曠他人之土地及工廠，如原告有埋暗管
    ，即是根本不可能的事情，不能因為原告工廠設在附近，一
    切罪過均由原告承擔。
八、環保署稽查人員堅持當天都沒有下雨，惟稽查前幾日及稽查
    當日均有間歇性下雨，顯而易見，原告不會欺瞞及為不實之
    說明，實係因裝螺絲之鐵桶受到雨水滴落而有些許雨水滲入
    工廠的雨水溝（明溝），原告如確屬惡意應會另行鋪設暗溝
    ，根本不敢明目張膽排入明溝，更無所謂繞流、埋設暗管等
    事情，且經原告向被告提出申覆結果，被告也取消設置自動
    監測及累計型水量計，由此可見，本件並不屬於水污染防治
    法嚴重污染案件，且在很短的時間內改善完成，並經被告查
    驗完成，足見原告確有改善誠意並誠心配合。
乙、被告主張：
一、按水污染防治法第7條第1項規定：「事業、污水下水道系統
    或建築物污水處理設施，排放廢污水於地面水體者，應符合
    放流水標準。」另同法第18條規定：「事業應採行水污染防
    治措施；其水污染防治措施之適用對象、範圍、條件、必備
    設施、規格、設置、操作、監測、記錄、監測紀錄資料保存
    年限、預防管理、緊急應變，與廢（污）水之收集、處理、
    排放及其他應遵行事項之管理辦法，由中央主管機關會商相
    關目的事業主管機關定之。」事業水污染防治措施管理辦法
    第52條第1項規定：「事業或污水下水道系統應以核發機關
    許可之放流口排放。但緊急情形非以繞流排放，不足以搶救
    人員或處理設施者，不在此限。」另水污染防治法第46條規
    定：「違反依第十三條第四項或第十八條所定辦法、第二十
    八條第一項規定者，處新台幣六萬元以上六十萬元以下罰鍰
    ；並通知限期補正或改善，屆期仍未補正或完成改善者，按
    日連續處罰；情節重大者，得命期停工或停業，必要時，並
    得廢止其排放許可證、簡易排放許可文件或勒令歇業。」
二、經查，環保署派員於96年1月23日前往原告工廠稽查時，發
    現原告廠房大門前有一股未經處理含有高濃度油脂廢（污）
    水繞流排放於地面水體，經稽查人員採樣檢驗結果：懸浮固
    體及化學需氧量與油脂均未符合放流水標準。依水污染防治
    措施及檢測申報管理辦法第2條第12項之繞流排放定義：「
    廢（污）水未依許可之放流口排放，或未依下水道管理機關
    （構）核准之排放口排入污水下水道。」原告此舉已明顯違
    反繞流排放之規定。而有關原告所稱因違反「水污染防治措
    施及申請管理辦法」第56條規定，需依法設置累計型水量計
    測設施、水質自動監測設施、攝錄影監視系統等設施之規定
    ，並因原告提出訴願理由，而不需再行設置相關設施。惟查
    ，原告違反本件並不需設置累計型水量計測設施之因素，係
    為被告依據96年3月9日環署水字第0960013747號函之補充解
    釋規定，並基於從新從輕原則而不再要求原告設置相關設施
    ，非如原告所稱係因其提出訴願理由，被告遂作成不需設置
    之決定。
三、原告從事金屬表面處理業，係為環保署所定水污染防治法公
    告之事業定義，本就需不定期增進相關環保法規觀念與參與
    各項環保議題等說明會，以維持本身競爭力及為環保盡一份
    心力，上述事項均屬原告與經營事業者之權益，並非一味苛
    責政府未盡輔導責任，實需反求諸己，方可使環保大計推己
    及人。
四、本件原告之繞流排放行為屬主體事實，故被告依據原告申請
    之「水污染防治許可證」中所有放流口總排放量35立方公尺
    /日與「違反水污染防治法嚴重污染案件罰鍰額度裁量基準
    」第6項次規定（自污染行為日起，往前回溯1年內無繞流或
    未經許可之放流口排放廢（污）水紀錄）及水污染防治法第
    46條規定予以裁處最低額度30萬元罰鍰，並未依水污染防治
    法第7條第1項及第40條規定逕行裁處（放流水質部分）。被
    告依法處置，並無不當，原處分應予以維持。
    理  由
一、按「事業、污水下水道系統或建築物污水處理設施，排放廢
    （污）水於地面水體者，應符合放流水標準。」「事業應採
    行水污染防治措施；其水污染防治措施之適用對象、範圍、
    條件、必備設施、規格、設置、操作、監測、記錄、監測紀
    錄資料保存年限、預防管理、緊急應變，與廢（污）水之收
    集、處理、排放及其他應遵行事項之管理辦法，由中央主管
    機關會商相關目的事業主管機關定之。」「事業或污水下水
    道系統排放廢（污）水，違反第七條第一項或第八條規定者
    ，處新臺幣六萬元以上六十萬元以下罰鍰，並通知限期改善
    ，屆期仍未完成改善者，按日連續處罰；情節重大者，得命
    其停工或停業；必要時，並得廢止其排放許可證、簡易排放
    許可文件或勒令歇業。」「違反依第十三條第四項或第十八
    條所定辦法、第二十八條第一項規定者，處新臺幣六萬元以
    上六十萬元以下罰鍰，並通知限期補正或改善，屆期仍未補
    正或完成改善者，按日連續處罰；情節重大者，得命其停工
    或停業；必要時，並得廢止其排放許可證、簡易排放許可文
    件或勒令歇業。」分別為水污染防治法第7條第1項、第18條
    、第40條及第46條所規定。另「本辦法專用名詞，定義如下
    ：．．．十二、繞流排放：廢（污）水未依許可之放流口排
    放．．．。」為行為時水污染防治措施及檢測申報管理辦法
    第2條第12款所規定。查環保署為整合及強化相關水污染防
    治措施及檢測、監測、申報內容之管理，以接續許可後續管
    制工作，乃依據水污染防治法第18條及第19條準用第18條之
    規定及同法第20條第3項、第22條、第31條第2項、第32條第
    4項規定之授權，訂定上開管理辦法，核其性質，係就水污
    染防治措施及檢測、監測、申報內容之管理等細節性及執行
    性事項之法規命令，其授權內容明確，且上述規定未逾越授
    權範圍，並其內容亦與水污染防治法，係為確保水資源之清
    潔，以維護生態體系及改善生活環境之立法意旨相符，爰予
    援用。
二、本件原告於高雄縣岡山鎮○○○路11號設廠從事金屬表面處
    理業，領有被告核發之水污染防治許可證，核准廢水最大日
    排放量為35立方公尺。惟環保署環境督察總隊南區環境督察
    大隊於96年1月23日10時15分派員前往稽查，發現其廠房大
    門前有一股未經處理含有高濃度油脂廢（污）水繞流排放於
    地面水體，並經稽查人員於承受水體前採取水樣現場檢驗結
    果：懸浮固體為332毫克/公升（mg/L）、化學需氧量為175,
    000毫克/公升（mg/L）、油脂為7,960毫克/公升（mg/L），
    未符合「放流水標準」所定限值（事業共同適用－油脂10.
    0毫克/公升，金屬表面處理業：懸浮固體30毫克/公升、化
    學需氧量100毫克/公升），違反水污染防治法第7條第1項、
    第18條暨水污染防治措施及檢測申報管理辦法第52條第1項
    規定，案經被告先於96年2月7日函送限期改善通知書命原告
    立即停止繞流排放行為及於96年2月10日9時前提送改善完成
    證明文件，再從一重依同法第46條及「違反水污染防治法嚴
    重污染案件罰鍰額度裁量基準」之規定，以96年2月27日府
    環三字第0960032434號函附處分書裁處原告30萬元罰鍰等情
    ，分別經兩造具狀陳述甚明，並有稽查工作紀錄、現場照片
    、限期改善通知書及處分書附原處分卷可稽，自堪認定。
三、原告提起本件訴訟，無非主張：因原告廠房之生活污水道及
    雨水道均在同一排水道，稽查當日因屋頂雨水滲漏至廠房內
    之螺絲桶內，滲漏之雨水含雜著螺絲桶內之油污，沿著地面
    溢流至廠房之排水溝內，此僅為原告在管理上之疏失，並非
    被告所指屬於「繞流排放」之嚴重污染案件，而屬廢棄物清
    理法之案件；且原告收到限期改善通知書後已立即於數日內
    改善，實係因一時疏忽並非惡意排放廢（污）水，被告逕予
    裁罰30萬元之罰鍰，實屬過苛等語，資為爭執。惟查：
（一）據證人即環保署南區環境督查大隊當日至原告工廠執行稽
      查之人員丁○○、戊○○於本院96年11月22日準備程序中
      之陳述，稽查當日係在原告工廠附近發現一處池塘凹地裡
      蓄積著含雜油污之廢水，遂沿著該池塘旁邊之水溝往上追
      查到原告之公司前面，發現該水溝上游覆蓋鐵皮浪板，其
      下方埋設涵管，乃再往上追查，於原告工廠的周界發現非
      法排放的廢水，遂於該非許可之放流口採樣檢測；又原告
      申請事業廢水許可證時僅申請一個放流口，其他的放流口
      都不可以排放事業廢水，稽查當天看到原告廠房的排水溝
      排放廢水，乃追蹤廢水的源頭，發現該源頭是在廁所旁邊
      ，但廁所旁邊之前是沒有廢水，廁所之後才開始有廢水等
      語，並有現場照片附本院卷可憑，此外，復有經原告簽名
      確認之稽查紀錄附原處分可稽。足見稽查當日原告工廠確
      有廢水逕由未經主管機關許可之排放口繞流排放於地面水
      體之情事，此復有經原告代表人簽名之稽查紀錄附原處分
      卷可資佐證。亦經原告代表人甲○○當場確認無誤後，於
      該紀錄之簽名欄內簽名，亦為兩造所不爭執。原告雖主張
      該廢水係因其工廠屋頂漏水，雨水滲入廠內之螺絲桶內，
      螺絲桶內之油污再溢流到廠外之排水溝，並非故意排放云
      云；惟查，證人丁○○、戊○○業已證述其等於稽查當日
      均未見到原告工廠屋頂有漏水滴落至廠內螺絲桶致油污溢
      流至地面再流入排水溝之情形；參以原告所提出之96年高
      雄氣象站之逐日逐時氣象資料所載，96年1月23日稽查當
      日高雄氣象站測得高雄地區之降雨量僅0.5豪米，而96年1
      月份其中1日至18日或無降雨，或降雨量小於0.1豪米，其
      餘1月19日降雨量6豪米，20日及22日降雨降量僅0.5豪米
      ，21日則無降雨，足見稽查前幾天，縱有降雨量，亦屬小
      雨量，不致使原告工廠漏水，此由環保署稽查當日該廠區
      內之地面上呈現乾燥而無積水之卷附照片即可獲得佐證，
      由此可見，該繞流排放廢水口所排放含雜高濃度油脂之廢
      水，顯非原告所稱因其屋頂雨水滴落至廠房螺絲桶內造成
      溢流至工廠前之雨水溝，亦甚明確。況即便如原告所言其
      工廠螺絲桶內有溢流油污之情形，依水污染防治措施及檢
      測申報管理辦法第3條第4款，該種逕流廢水亦屬事業廢水
      ，亦不得由未經許可之放流口排放，否則亦屬同辦法第2
      條所稱之繞流排放。從而，原告以前揭情詞主張，顯與事
      實有間，不足採取。
（二）又環保署95年3月24日環署水字第0950022049C號函訂定之
      「違反水污染防治法嚴重污染案件罰鍰額度裁量基準」，
      乃環保署本於中央主管機關之地位，對大量而易於發生之
      違反行政義務行為，為簡化個案行政裁量，訂頒一致性之
      行政規則，供下級機關辦理違章案件參考標準，避免專斷
      或有輕重之差別待遇，是該裁量基準僅就執行母法之細節
      性、技術性事項加以具體明確規定，尚未逾越立法裁量範
      圍，行政機關自應予適用。按訴願卷附被告95年6月28日
      高縣府環三排字第00740-02號廢（污）水排放許可證暨排
      放許可證登記事項表所示，原告經核准最大日排放量為35
      立方公尺。查本件原告於96年1月23日經環保署南區環境
      督察大隊稽查發現，廢水逕由未經主管機關許可之放流口
      繞流排放於地面水體，被告審酌其個案違章情節，及原告
      核准最大日排放量35立方公尺以上或排放廢（污）水含有
      害健康物質，自污染行為日起，往前回溯1年內無繞流或
      未經許可之放流口排放廢（污）水紀錄，應裁處30萬元以
      上罰鍰之規定，被告裁處原告罰鍰30萬元，已屬最低額度
      罰鍰。再按「行政機關得依裁量權所為之行政處分，以其
      作為或不作為逾越權限或濫用權利者為限，行政法院得予
      撤銷。」行政訴訟法第201條定有明文，關於罰鍰金額要
      屬被告裁量權行使範圍，如無逾越權限或濫用權力情事，
      要非本院所得撤銷。查本件原處分所處罰鍰30萬元，係在
      水污染防治法第46條所規定之6萬元以上60萬元以下之法
      定範圍內，被告並無裁量逾越情事；且被告依前揭裁量基
      準為上開裁處，已就原告違章情節所造成損害及所欲達成
      之公益目的，予以考量，則依上開條文意旨，行政法院自
      不得任意加以撤銷。原告主張本件非屬嚴重污染案件，被
      告逕行對原告裁處30萬元之罰鍰過高，其行政處分顯有不
      當云云，顯有誤解，亦不能採取。至於被告另依水污染防
      治措施及申請管理辦法第56條規定，命原告需設置累計型
      水量計測設施、水質自動監測設施、攝錄影監視系統等設
      施部分，經原告提出訴願後，雖經被告依環保署新頒布之
      96 年3月9日環署水字第0960013747號函之規定而不再要
      求原告設置相關設施，惟此與原告確有繞流排放及排放之
      廢水超過放流標準之違章行為，係屬二事，不應混為一談
      ，原告訴稱被告既已取消原告應設置相關設施之處分，即
      不應再處以原告罰鍰云云，顯有誤會而不足採。
四、綜上所述，原告之主張，並不可採。被告以原告違反水污染
    防治法第7條第1項及第18條規定，從一重依同法第46條規定
    裁處30萬元罰鍰，並限期改善，於法並無違誤。訴願決定遞
    予維持，亦無不合。原告起訴意旨求為撤銷，為無理由，應
    予駁回。又本件事證已臻明確，兩造其餘攻擊防禦方法，核
    與本件判決結果不生影響，爰不一一論述，附此說明。
五、據上論結，本件原告之訴為無理由，依行政訴訟法第195條
    第1項後段、第98條第1項前段，判決如主文。
中　　華　　民　　國　　96　　年　  12　　月　 27  　 日
                  第一庭審判長法  官　 呂佳徵
                              法  官　 許麗華
                              法  官　 簡慧娟
以上正本係照原本作成。
如不服本判決，應於判決送達後20日內向本院提出上訴書狀，其
未表明上訴理由者，應於提起上訴後20日內向本院提出上訴理由
書（須按對造人數附繕本）；如於本判決宣示或公告後送達前提
起上訴者，應於判決送達後20日內補提上訴理由書（須附繕本）
。未表明上訴理由者，逕以裁定駁回。
中　　華　　民　　國　　96　　年　  12　　月　 27  　 日
　　　　　　　　　　　　　　　書記官   楊曜嘉
